臺灣臺北地方法院刑事判決　　　　　　　 92年度易字第225號
公　訴　人　臺灣臺北地方法院檢察署檢察官
被　　　告　戊○○
上列被告因詐欺案件，經檢察官提起公訴（90年度偵字第24764
號），本院判決如下：
    主      文
戊○○無罪。
    理      由
一、公訴意旨略以：戊○○與已滿18歲不詳姓名年籍男子「陳先
    生」共同意圖為自己不法之所有，由戊○○提供其所有蘆洲
    中原路郵局第006002號帳戶供詐欺取款之用，隨即於民國89
    年11月初，在中國時報分類廣告刊登徵求轎車司機之廣告，
    以00000000號電話為對外聯絡電話。甲○○於89年11月中旬
    看報紙打前揭電話前往應徵，「陳先生」即於同年11月20日
    命甲○○將所使用之車號YM─0602號自用小客車開至臺北市
    ○○○路與復興南路口，隨即由自稱「蔡先生」之男子對甲○○佯稱可將車子交由其駕駛，俾甲○○換開賓士車擔任司
    機工作，甲○○因而陷於錯誤，將車子交由「蔡先生」開走
    。隨後於同日下午9時許，甲○○接獲自稱「張先生」之男
    子來電稱需將新臺幣（下同）50,000元匯入前揭戊○○帳戶
    內方能領回車輛，甲○○始知受騙。嗣甲○○因堅持親自交
    錢，遂與「陳先生」約定於同年11月21日下午8時30 分，在
    臺北市○○○路與博愛路口之郵局見面，「陳先生」即指派
    不知情之丁○○（業經檢察官為不起訴處分）與甲○○見面
    並指示甲○○匯款，經甲○○報警查獲，始未得逞，因認戊○○涉犯刑法第346條第3項、第1項之恐嚇取財未遂罪嫌（
    起訴書原記載為刑法第339條第3項、第1項之詐欺取財未遂
    罪，嗣經公訴人於94年3月31日之審判期日當庭更正起訴法
    條）。
二、按檢察官就被告犯罪事實，應負舉證責任，並指出證明之方
    法，刑事訴訟法第161條第1項定有明文。次按被告未經審判
    證明有罪確定前，推定其為無罪；犯罪事實應依證據認定之
    ，無證據不得認定犯罪事實；不能證明被告犯罪者，應諭知
    無罪之判決，同法第154條第1項、第2項、第301條第1項亦
    規定甚明。而認定犯罪事實所憑之證據，雖不以直接證據為
    限，間接證據亦包括在內；然而無論直接或間接證據，其為
    訴訟上之證明，須於通常一般之人均不致有所懷疑，而得確
    信其為真實之程度者，始得據為有罪之認定，倘其證明尚未
    達到此一程度，而有合理之懷疑存在時，即應為有利於被告
    之認定，更不必有何有利之證據；且被告否認犯罪事實所持
    之辯解，縱屬不能成立，仍非有積極證據足以證明其犯罪行
    為，不能遽為有罪之認定，最高法院30年上字第816號、76
    年台上字第4986號、30年上字第1831號判例可資參考。依此
    ，檢察官對於起訴之犯罪事實，應負提出證據及說服之實質
    舉證責任，倘其所提出之證據，不足為被告有罪之積極證明
    ，或其指出證明之方法，無從說服法院以形成被告有罪之心
    證，基於無罪推定之原則，自應為被告無罪判決之諭知（同
    院92年台上字第128號判例意旨參照）。
三、公訴人認被告戊○○涉犯本件詐欺取財未遂或恐嚇取財未遂
    罪嫌，無非係以：告訴人甲○○之指訴、證人丁○○、乙○○之證述、被告於本院90年度易字第114號詐欺案件之證述
    、被告於臺北市政府警察局南港分局訊問筆錄、臺北市政府
    警察局中山分局90年3月12日北市警中分刑字第9061045200
    號函、被告前開帳戶之變更資料為其證據，並以被告供稱僅
    遺失
    戶並重新申請存簿；且僅有被告及其前妻林秀禎得知郵局帳
    號之密碼，該存簿又不曾遺失，他人如何於89年8月29日變
    更密碼，足見被告係將帳戶密碼告知他人後，由其他共犯申
    請辦理變更帳戶密碼等情，為其主要論據。訊據被告固不否
    認曾申請開立蘆洲中原路郵局006002號帳戶，惟堅決否認出
    賣、出借帳戶予他人，或參與刊登報紙廣告假藉應徵司機之
    名而共同詐騙被害人之犯行，辯稱：伊於85年間因服兵役領
    取薪餉之需而委託其母乙○○前往郵局開戶，嗣因更改姓名
    而於88年間委託其妻林秀禎前往郵局為帳戶更名之變更申請
    ，該帳戶使用至89年2月間即未再使用，故對於帳戶嗣後往
    來使用情形均不清楚，後來伊
    於同年7月間前往戶政事務所申請補發，嗣即發生
    人冒用之事，並曾為此前往中山分局、南港分局等警局說明
    ，至於89年8月29日該帳戶之變更申請並非伊所為，申請書
    非伊填寫，所留存之電話、印鑑均非自己所有，
    片亦非其本人，帳戶實係遭人冒用等語。
四、經查：
  (一)本件被害人甲○○於89年11月中旬因欲謀職，見中國時報刊
    登之徵求轎車司機分類廣告而撥打其上刊登之00000000電話
    ，與自稱「陳先生」者聯繫，「陳先生」即於同年11月20日
    令甲○○將所使用之車牌號碼YH─0602號自小客車開至臺北
    市○○○路與復興南路口指定地點，並由自稱「蔡先生」之
    車擔任司機工作，甲○○不疑，遂將車子交由「蔡先生」開
    走，旋於同日下午9時許接獲自稱「張先生」之男子來電稱
    需匯款50,000元至蘆洲中原路郵局第006002號之指定帳戶內
    方能領回車輛，甲○○即與「陳先生」約定於翌日當面交款
    ，「陳先生」因而指派亦為看報應徵而不知情之丁○○（嗣
    經檢察官為不起訴處分）前往臺北市○○○路與博愛路口之
    郵局與甲○○見面並指示其匯款，經甲○○報警而查獲丁○○，嗣經檢察官查知前揭郵局帳戶之所有人為戊○○，因而
    予以簽分偵辦並對戊○○提起本件公訴等情，業經甲○○、
    丁○○二人於警詢及偵查中指訴明確，並經本院調取臺灣臺
    北地方法院檢察署89年度核退字第1927號、90年度偵字第11
    153號、90年度他字第4460號、90年度偵字第24764號偵查卷
    宗核對無誤。是本件所應審究者即為被告是否提供前開帳戶
    予「陳先生」使用，而具有不法之犯意聯絡。
  (二)查蘆洲中原路郵局第006002號存簿儲金帳戶係被告（其當時
    姓名為廖學章，尚未更名為戊○○）委託其母乙○○於85年
    1月9日所開立等情，業經證人乙○○於本院證述屬實（見本
    院94年3月31日審判筆錄），並有戊○○85年1月9日郵政存
    簿儲金立帳申請書一紙在卷可稽（見上開偵字第24764號卷
    第91頁正反面），足證該帳戶確係被告所申請開立者無誤。
    又被告於87年間因更名為戊○○，而於88年10月8日委由其
    妻林秀禎（嗣更名為丙○○）前往中原路郵局，將上開帳戶
    儲戶姓名變更為戊○○，同時並變更印鑑及密碼，亦有該日
    郵政存簿儲金更換印鑑、密碼、住址、姓名申請書一紙在卷
    可憑（見同上偵卷第91頁正反面），核與被告陳稱曾於88年
    間委託其妻辦理帳戶儲戶姓名變更等語相符。另被告確因身
    分證於89年6月25日遺失，旋於同年7月7日至戶政事務所申
    請補發等情，有臺北縣蘆洲市戶政事務所92年7月24日北縣
    蘆戶字第0920003611號函所檢送之戊○○89年7月7日補領國
    民
    告辯稱其於89年間曾申請補發遺失之
    採信。
  (三)被告前開郵局帳戶雖於89年8月29日，經以印鑑遺失為由申
    請更換新印鑑，同時申請變更密碼，有該日郵政存簿儲金儲
    戶申請變更帳戶事項申請書一紙可稽（見偵字第24764號卷
    第90頁正反面；本院卷第73至74頁），惟該變更申請書上之
    申請人字跡不僅與被告申請補發
    院歷次開庭時之簽名字跡不同，其變更後之印鑑，亦與被告
    於郵局所留存及於87年11月26日、88年1月27日、89年1月21
    日、89年7月7日、90年5月22日申請補領、換領
    使用之印鑑不符（見本院卷第76至81頁），訊之證人即被告
    母親乙○○亦稱不認得該筆跡及印章等語在卷（見本院卷第
    152頁正反面）。此外，該次變更申請時所提出之戊○○國
    民
    與被告於89年1月21日申請換領國民
    本院卷第78頁），亦與被告之相貌不同。參以檢察官於偵查
    中前往蘆洲中原路郵局履勘時，中原路郵局分局長表示若帳
    戶開戶人遺失存摺、印鑑，本人可持
    關證件，印鑑變更則會留存
    錄在卷可稽（見偵字第24764號卷第89頁），可知於他人持
    本人
    摺及印鑑均遺失為由，進行帳戶印鑑變更之申請，並得以申
    辦新存摺。被告辯稱當次印鑑、密碼變更非其申辦，係因身
    分證遺失而遭人換貼照片等語，非無可採。
  (四)公訴人雖以被告於臺北市政府警察局南港分局接受訊問時，
    陳稱曾因
    筆錄，嗣經函詢中山分局結果，該局未曾有被告
    之受理紀錄等情，認被告所辯前詞為不足採。惟被告於90年
    2月2日前往南港分局接受訊問時，係陳稱：我因有人以我身
    分登記為中華電信電話保證人而來製作筆錄，我
    年6月25日於饒河街遺失，並於89年7月7日向戶政事務所申
    請補發，北市中山分局及北縣中和分局有通知我前去就身分
    證遺失遭冒用案接受調查等語，有南港分局90年2月27日北
    市警南分刑字第9060551100號函所檢附之訊問筆錄可稽（見
    本院90年度易字第114號卷第127至129頁）；嗣於90年2月19
    日就該90年度易字第114號詐欺案件作證時亦證稱：「身分
    證89年7月遺失，有人換貼
    款卡、儲簿不見了‧‧‧」、「‧‧‧我因
    用，有到南港、中和、中山做過筆錄」等語（見同上卷第10
    6頁）；於本件審理過程中復澄清：
    局泰山派出所報案，警員告以不需報案，至戶政事務所申請
    補發即可，伊係因
    錄，並非因
    卷第103頁）。因認被告既係因
    及申辦行動電話之事前往警局接受訊問，核與臺北市政府警
    察局中山分局90年3月12日北市警中分刑字第9061045200號
    函稱：「經查本分局並無受理戊○○陳述因
    作之筆錄」等語（見90年度易字第114號卷第151頁），並無
    不符，難認被告辯解有何齟齬不合之處。更何況縱被告否認
    犯罪事實所持之辯解有其瑕疵，仍須有積極證據證明始得為
    有罪之認定。公訴人徒以中山分局函覆表示並無被告
    遺失之筆錄，遽認被告並無遺失
    為憑。
  (五)再者，依本件帳戶89年8月底遭人持變造
    碼前之使用狀況，該帳戶每次存款金額約僅數千元之譜，且
    間隔數月始有一次存款之紀錄，提領人則大多以自動提款機
    單次小額提領1,000元左右，核與被告辯稱帳戶供己使用且
    無大筆金額往來等語相符，亦與一般帳戶通常使用情形無異
    ；惟自89年9月15日起，於同一日即有多筆連續匯款存入之
    情形，金額均為數千元甚至高達數萬元，且往往於存入當日
    或翌日即遭人以自動提款機提領一空，有蘆洲郵局90年10月
    12日00000000002號函所檢附之帳戶往來資料可稽（見他字
    第4460號卷第10至11頁），而與現今詐騙集團誘使他人匯款
    後隨即提領殆盡之犯罪手法相當。本件被告之國民
    89年6月25日遺失後，旋於89年8月29日遭人持換貼照片之變
    造
    密碼，並重新申領存摺甚至金融卡，且該帳戶果自同年9 月
    間起即有異常匯款及提領狀況，被害人甲○○隨即於89年11
    月間誤信報紙應徵司機廣告而遭人騙取車輛並要求匯款至本
    件帳戶，則自事件發生之時序以觀，雖足認被告之帳戶確有
    遭人持失竊且經變造之
    使用於詐騙他人匯款之情事，惟並無證據證明被告有將帳戶
    提供予他人、或任由他人持變造
    ，亦無證據證明該帳戶嗣後之提領情形與被告有何關連，自
    難推論其與「陳先生」等詐騙份子有何犯意聯絡或行為分擔
    。至於檢察官至蘆洲中原路郵局勘驗結果，該帳戶雖於91年
    11月25日尚有轉帳繳交行動電話通話費之紀錄（見偵字第24
    764號卷第89頁反面、第92頁），惟並無證據證明該0000000
    000號電話為被告所使用或與其有關，且該帳戶既於89年9月
    以後即有遭不明詐騙集團份子使用之情形，該等人士以該帳
    戶約定轉帳繳交其他費用，亦屬可能，而不能認為與被告關
    於自89年2月以後即未曾使用該帳戶之辯解，有何齟齬之處
    。又被害人甲○○於警詢及偵查中僅指述看報紙求職而與自
    稱「陳先生」、「張先生」等人聯繫並遭詐騙之經過（見他
    字第4460號卷第36、46頁），並未指稱於應徵之過程中曾與
    被告有任何接觸，嗣與被告當庭對質，亦陳稱被告之聲音與
    詐騙者不像等語（見偵字第24764號卷第6頁反面）；丁○○
    亦僅證稱看報紙後應「陳先生」之要求前往指定地點與甲○○碰面指示匯款等語（見他字第4460號卷第34至35頁、第47
    至48頁），並無其他與被告有關之指證，公訴人援引被害人
    甲○○、證人丁○○於警詢、偵查中之指證，依此遽認被告
    提供帳戶予「陳先生」等人詐財，渠等具有共犯關係云云，
    尚嫌速斷。公訴人雖聲請傳喚蘆洲中原路郵局分局長或承辦
    人員，說明本件印鑑密碼變更之情形，或瞭解該局是否確實
    依據「郵政存簿儲金作業規章」之相關規定辦理變更印鑑或
    更換金融卡之事宜，惟本件該帳戶變更之時間距今已有數年
    之久，實難期待該承辦人員就眾多類似辦理變更印鑑密碼之
    案件中，獨就本件之實際承辦情形有所記憶，且本件既經檢
    察官前往該郵局勘驗，並請該局提出被告帳戶自開戶後所有
    （含變更帳戶）事項之申請資料，依該等立帳申請書、變更
    申請書之卷證資料已足以認定本件事實，郵局從事郵政存簿
    儲金作業，亦訂有「郵政存簿儲金作業規章」可資依循（見
    中華郵政股份有限公司三重郵局93年4月27日營字第0935002
    670號函所檢附，即本院卷第97頁以下），依該作業規章已
    可確知相關作業流程，自無須再通知分局長或承辦人員到庭
    說明。本件既無積極證據足以證明被告與「陳先生」等詐騙
    份子有何犯意聯絡，縱經證人到場陳述，亦不致影響本院之
    前開認定，因認已無查證之必要，爰予敘明。
五、綜上理由，本件被告堅決否認曾出借或出賣帳戶予他人使用
    ，依公訴人所提出之證據，亦不足以證明被告確有將帳戶提
    供他人或參與詐騙犯行之情事，此外，復查無其他積極證據
    ，足資證明被告確有公訴人所指之詐欺或恐嚇取財犯行，既
    不能證明被告犯罪，依法應為無罪之諭知。
據上論斷，應依刑事訴訟法第301條第1項，判決如主文。
本案經檢察官詹喬偉到庭執行職務
中　　華　　民　　國　　94　　年　　4 　　月　　14　　日
             　　 刑事第十一庭  審判長法　官　劉方慈
　　　　　　　　　　　　　　　　      法　官　陳正昇
                                      法　官　林庚棟
以上正本證明與原本無異。
如不服本判決，應於判決送達後十日內，向本院提出上訴狀。
                                      書記官  殷玉芬
中　　華　　民　　國　　94　　年　　4 　　月　　18　　日
